【裁判字號】    89,簡上,606
【裁判日期】    891128
【裁判案由】    給付票款
【裁判全文】
台灣台北地方法院民事判決  八十九年度簡上字第六○六號
    上  訴  人  台灣省合作金庫
    法定代理人  乙○○
    訴訟代理人  戊○○
                甲○○
    被  上訴人  精美針織股份有限公司
                            設台北市○○○路○段一四二號十二樓之七
    法定代理人  丙○○      住.
    訴訟代理人  林東原律師
    複  代理人  李元德律師
    被  上訴人  仁英峰實業有限公司
                            設台北市○○○路三四二號十樓
    法定代理人  丁○○      住台北縣永和市○○路二二巷十九弄三二號九樓
    被  上訴人  棉發實業股份有限公司
                            設台北市○○○街○段十七號四樓
    法定代理人  己○○      住台北市○○街二四之一號
右當事人間請求給付票款事件，上訴人對於中華民國八十九年六月十六日本院台北簡
易庭八十九年度北簡字第五四五０號第一審判決提起上訴，本院判決如左：
    主      文
原判決廢棄。
被上訴人應連帶給付上訴人新台幣玖拾肆萬伍仟陸佰拾元，及自民國八十九年二月
十五日起至清償日止，按年利率百分之六計算之利息。
第一、二審訴訟費用由被上訴人連帶負擔。
本判決第二項得假執行。
    事      實
甲、上訴人方面：
  一、聲明：
    (一)、原判決廢棄。
    (二)、被上訴人應連帶給付上訴人新台幣（下同）九十四萬五千六百三十元，及自
        民國（下同）八十九年二月十五日起至清償日止，按年利率百分之六計算之
        利息。
  二、陳述：除與原審宣示判決筆錄所載相同者，茲予以引用外，另補稱：
    (一)、按執票人於票據法第一百三十條所定之提示期限內，為付款之提示而被拒絕
        時，對於前手得行使追索權，票據法第一百三十一條第一項前段定有明文，
        所謂「為付款之提示而被拒絕」，依其文義，只須執票人於票據法第一百三
        十條所定之提示期限內，為付款之提示而被拒絕即屬之。原審判決以須付款
        人有正當理由而為拒絕付款時，執票人始得向前手及發票人行使支票之追索
        權，不僅增加法律所未規定之限制，且上訴人所執被上訴人精美針織股份有
        限公司簽發、發票日八十九年二月十五日、面額九十四萬五千六百三十元、
        付款人華僑商業銀行民生分行、經被上訴人仁英峰實業有限公司、棉發實業
        股份有限公司背書轉讓之支票（下稱系爭支票）曾經上訴人分別於八十九年
        二月十五日、八十九年五月十八日為付款之提示，均遭付款行拒絕，如仍須
        俟付款人有正當理由而為拒絕付款時，執票人始得向前手及發票人行使支票
        之追索權，對執票人而言，實屬過苛。
    (二)、退步言之，倘認須俟付款人有正當理由而為拒絕付款時，執票人始得向前手
        及發票人行使追索權，則上訴人嗣於八十九年七月十三日再為付款之提示，
        遭付款行以「存款不足」理由退票，即應屬付款人有正當理由而為拒絕付款
        ，依票據法第一百三十一條第一項前段規定，上訴人自得對為發票人及背書
        人之被上訴人行使追索權，請求連帶給付票款九十四萬五千六百三十元及自
        提示日即八十九年二月十五日起算之法定遲延利息。
    (三)、緣系爭支票之第二背書人即被上訴人棉發實業股份有限公司於八十八年十一
        月十八日與上訴人簽訂借款契約後，嗣於八十八年十二月二十四日提供系爭
        支票申請墊付票款融資，並依據借款契約第四條之約定：借款人（棉發實業
        股份有限公司）將系爭支票經其背書轉讓與上訴人，益足證明被上訴人棉發
        實業股份有限公司所為之背書應屬「轉讓背書」，從而，系爭支票已因被上
        訴人棉發實業股份有限公司背書轉讓與上訴人，故上訴人已取得系爭支票之
        票據權利。
    (四)、按支票在提示付款後或提示付款期限經過後所為之背書，依票據法第一百四
        十四條準用第四十一條第一項規定，雖僅有通常債權轉讓之效力（最高法院
        七十六年度台上字第一八九八號判決要旨參見），惟如前述，系爭支票既係
        被上訴人棉發實業股份有限公司為申請墊付票款融資，背書轉讓與上訴人，
        自係在提示付款前即已背書轉讓與上訴人，依上開判決意旨說明，系爭支票
        自非期後背書，被上訴人精美針織股份有限公司空言上訴人係於系爭支票提
        示遭拒後，始取得票據權利，顯與事實不符。
    (五)、綜上所述，在票據上簽名者，依票上所載文義負責，發票人、承兌人、背書
        人及其他票據債務人，對於執票人連帶負責，票據法第五條條第一項、第九
        十六條、第一百四十四條分別定有明文，本件被上訴人分別為系爭支票之發
        票人、背書人，依前述規定，被上訴人自應負連帶給付票款之責。
    (六)、又系爭支票背面雖蓋有提示人被上訴人棉發實業股份有限公司之存款帳號，
        因該項登載非票據法規定記載之事項，不生票據法上之效力，是系爭支票非
        屬委託取款支票，而係經被上訴人棉發實業股份有限公司背書轉讓取得之支
        票，蓋託收支票是不會作銷帳之動作。
  三、證據：提出系爭支票正、反面、借款契約書、判決一則等件（均影本）為證。
乙、被上訴人方面：
  壹、被上訴人精美針織股份有限公司方面：
  一、聲明：駁回上訴。
  二、陳述：除與原審宣示判決筆錄所載相同者，茲予以引用外，另補稱：
    (一)、按支票為無因及具流通性之有價證券，是關於票據權利人為誰？及背書究係
        於提示日前或到期四後所作者？當以支票之外觀據以決定之。查上訴人係以
        請求清償票款之法律關係提起本件訴訟，故關於上訴人之請求是否有理由，
        應依所提系爭支票之外觀為判斷。上訴人雖稱系爭支票之第二背書人即被上
        訴人棉發實業股份有限公司業提供系爭支票予伊申請墊付票款融資，然此充
        其量僅係上訴人與被上訴人棉發實業股份有限公司間之約定，無法由支票外
        部形式彰顯，況上訴人僅係以借款戶（棉發實業股份有限公司）名義及銀行
        帳戶提供系爭支票，於外觀尚難認上訴人於提示付款時為票據權利人。
    (二)、金融機構因融貸收受借款戶所提出作為擔保之票據，通常於作業上要求借款
        戶在該金融機構開立備償專戶，以方便借戶抽換票，並將所收票據存入該專
        戶內，即借貸金融機構係以借款人於該機構所開立之專戶，為其借貸債務之
        擔保，此觀上訴人在原審所提原證四之「申請墊付國內票款票據明細表」下
        方載有: 「本表所列票據兌現時，請存入貴庫所設立□存款第□號墊付本公
        司國內票據融資備償專戶，作為向貴庫所負一切債務之擔保，該專戶非經貴
        庫同意，絕不提領，並授權貴庫得逕行轉帳抵償本公司（本人）向貴庫借款
        及所負一切債務，絕無異議。」等語即明。是上訴人於系爭支票提示兌現前
        ，僅取得被上訴人棉發實業股份有限公司同意將系爭支票先置於棉發實業股
        份有限公司設於上訴人處之融資備償專戶，絕不提領，以做為融資擔保，及
        支票屆期提示兌現時，上訴人得逕行轉帳抵償債務之承諾而已，並非被上訴
        人棉發實業股份有限公司已於系爭支票提示前，將系爭支票權利背書轉讓與
        上訴人，倘系爭支票係於期前即背書轉讓與上訴人者，上訴人何不以自己之
        帳戶提示該支票？且上訴人如既已取得票據權利，則被上訴人棉發實業股份
        有限公司已非票據權利人，上訴人復要求伊須承諾所謂「融資備償」、「擔
        保」、「絕不提領」、「授權貴庫得逕行轉帳抵償」等內容，豈非毫無實益
        ？本件上訴人以所以先以借款戶名義提示支票，其目的無非希望能保有對借
        款戶之「清償借款」請求權，即支票若能如期兌現，則所兌現之金額即作為
        清償借款之用；如未兌現，則上訴人對該借款戶仍保有原債權，依此作業，
        系爭支票於兌現前仍屬被上訴人棉發實業股份有限公司所有，僅被上訴人棉
        發實業股份有限公司同意先行交付上訴人，授權上訴人屆期提示，並同時對
        上訴人立有絕不自行提領系爭支票，俾資擔保究款債務之承諾而已。上訴人
        主張伊係於系爭支票提示前即由被上訴人棉發實業股份有限公司背書取得票
        據權利云云，應不足採。
    (三)、又按到期日後之背書僅有通常債權轉讓之效力，票據法第四十一條第一項定
        有明文。支票雖僅有「發票日」，而無「到期日」之記載，然依票據法第一
        百四十四條仍準用上開規定，可知上訴人於系爭支票提示後，依其與被上訴
        人棉發實業股份有限公司之約定，固得將系爭支票逕行轉帳抵償債務，然依
        其與被上訴人棉發實業股份有限公司之上開約定內容以觀，上訴人應係於系
        爭支票提示後，始有將原供融資擔保之系爭支票，轉為自己所有之情形，至
        多應僅發生通常債權轉讓之效果，上訴人以「給付票款」之法律關係訴請被
        上訴人給付票款，顯無理由。
  三、證據：援用原審之立證方法。
  貳、被上訴人仁英峰實業有限公司、棉發實業股份有限公司方面：
      被上訴人仁英峰實業有限公司、棉發實業股份有限公司均未於言詞辯論期日到
      場，亦未提出書狀作何聲明或陳述。
    理      由
甲、程序方面：
    本件被上訴人仁英峰實業有限公司、棉發實業股份有限公司經合法通知，均未於
    言詞辯論期日到場，核無民事訴訟法第三百八十六條所列各款情形，爰依上訴人
    之聲請，由其一造辯論而為判決。
乙、實體方面：
  一、上訴人起訴主張其執有被上訴人精美針織股份有限公司所簽發，經被上訴人仁
      英峰實業有限公司、棉發實業股份有限公司先後背書之系爭支票，詎屆期提示
      ，不獲兌現，為此依票據法律關係提起本訴，請求被上訴人連帶給付其九十四
      萬五千六百三十元及自八十九年二月十五日起至清償日止，按年利率百分之六
      計算之利息等語。被上訴人精美針織股份有限公司則以上訴人於系爭支票提示
      兌現前，僅取得被上訴人棉發實業股份有限公司同意將系爭支票先置於棉發實
      業股份有限公司設於上訴人處之融資備償專戶，絕不提領，以做為融資擔保，
      及支票屆期提示兌現時，上訴人得逕行轉帳抵償債務之承諾而已，並非被上訴
      人棉發實業股份有限公司已於系爭支票提示前，將系爭支票權利背書轉讓與上
      訴人，被上訴人棉發實業股份有限公司僅係以委任取款背書方式委由上訴人託
      收，並無背書轉讓之意思，上訴人縱使於系爭支票退票後依據與被上訴人棉發
      實業股份有限公司之約定取得系爭支票，亦僅有通常債權轉讓之效力，上訴人
      依票據法律關係，請求伊給付票款，於法無據等語，資為抗辯。
  二、本件上訴人主張持有被上訴人精美針織股份有限公司所簽發，經被上訴人仁英
      峰實業有限公司背書之系爭支票，屆期提示不獲兌現之事實，業據其提出與所
      述相符之系爭支票及退票理由單等件為證，並為被上訴人精美針織股份有限公
      司所不爭執，被上訴人仁英峰實業有限公司、棉發實業股份有限公司既未到場
      爭執，復未提出書狀答辯以供本院斟酌，應堪信為真實。
  三、至上訴人主張被上訴人精美針織股份有限公司應負系爭支票發票人責任，被上
      訴人仁英峰實業有限公司、棉發實業股份有限公司應負系爭支票背書人責任之
      事實，則為被上訴人精美針織股份有限公司所否認。經查：
    (一)、系爭支票背面確實留有被上訴人仁英峰實業有限公司、棉發實業股份有限公
        司及其負責人之印文，而系爭支票之第二背書人即被上訴人棉發實業股份有
        限公司於八十八年十一月十八日與上訴人簽訂借款契約後，旋於八十八年十
        二月二十四日提供系爭支票申請墊付票款融資，並依據借款契約第四條之約
        定：「借款人（棉發實業股份有限公司）提供之票據，皆為借款人基於商品
        之銷售、出租或提供服務等合法交易行為所取得，並經借款人『背書轉讓』
        與貴庫（上訴人）。」，可知被上訴人棉發實業股份有限公司確有將系爭支
        票背書轉讓與上訴人。是以系爭支票已因被上訴人棉發實業股份有限公司背
        書轉讓與上訴人，上訴人已取得系爭支票之票據權利。
    (二)、又被上訴人棉發實業股份有限公司於系爭支票背面背書時並未記載「委任取
        款」等字，自難曲解被上訴人棉發實業股份有限公司係基於委任取款之意思
        將系爭支票背書交付予上訴人，倘被上訴人棉發實業股份有限公司係基於委
        任取款之意思背書交付系爭支票予上訴人，上訴人自無須調查系爭支票發票
        人即被上訴人精美針織股份有限公司信用之必要，此觀申請墊付國內票款票
        據明細表內「提出交換、代生、或轉入存款登記欄」記載被上訴人精美針織
        股份有限公司「八十年十月開戶正常」等字自明，且被上訴人棉發實業股份
        有限公司應會持有代收款項便條或代收款項抄錄簿，惟被上訴人棉發實業股
        份有限公司、精美針織股份有限公司並未提出代收款項便條或代收款項抄錄
        簿以資佐證，被上訴人精美針織股份有限公司所辯系爭支票係屬委託取款支
        票云云，自不足採。至於系爭支票背面雖載有提示人（棉發實業股份有限公
        司）存款帳號等字，惟查該帳號所屬帳戶，係屬上訴人為區別被上訴人棉發
        實業股份有限公司與其他授信戶之清償票款所另特設用以結算所收取之票款
        ，然後逕行清償其債務之內部專用帳戶，並非被上訴人棉發實業股份有限公
        司為與上訴人建立授信往來所開立之一般存款戶，被上訴人棉發實業股份有
        限公司既未持有該帳戶之存摺及印鑑，且亦無領取該帳戶內款項之權利，此
        觀申請墊付國內票款票據明細表末段說明即知，自不能以系爭支票背面載有
        上開帳號即認定系爭支票係屬託收票據；況系爭支票上記載票據法所不規定
        之事項者，不生票據上之效力（票據法第十二條規定參照），自難以系爭支
        票背面載有系爭帳戶即遽認系爭支票為託收票據。是被上訴人就其所辯上訴
        人取得系爭支票之原因係託收乙節既未舉證以實其說，其抗辯自不足採。
    (三)、被上訴人棉發實業股份有限公司既於八十八年十二月二十四日將系爭支票背
        書轉讓與上訴人，上訴人於八十九年二月十五日系爭支票發票日向付款人為
        付款之提示，惟不獲兌現，不論退票理由是否正當，系爭支票於提示日當天
        無法兌現乃屬不爭之事實，難謂不生拒絕付款之效力，是故上訴人依票據法
        律關係情使追索權，請求被上訴人連帶給付票款及自提示日起算之法定遲延
        利息，並無不合。
  四、按到期日後之背書，僅有通常債權轉讓之效力，票據法第四十一條第一項固定
      有明文，此於支票準用之，此觀同法第一百四十四條規定自明。本件被上訴人
      棉發實業股份有限公司係於八十八年十二月二十四日背書轉讓系爭支票予上訴
      人，而系爭支票之發票日為八十九年二月十五日，顯見上訴人係在發票日提示
      日前取得系爭支票，被上訴人既非在系爭支票提示日後背書轉讓系爭支票予上
      訴人，本件自無「到期日後背書」（此於支票應指「提示付款後或提示付款期
      限經過後所為之背書」，最高法院七十三年四月十日、七十三年度第四次民事
      庭會議決議參照）之問題，被上訴人精美針織股份有限公司辯稱上訴人於系爭
      支票提示後，始有將原供融資擔保之系爭支票，轉為自己所有之情形，自屬期
      後背書，至多僅發生通常債權轉讓之效果云云，自與上訴人係在系爭支票發票
      日、提示日前取得系爭支票之事實相矛盾，洵無足取。
  五、綜上所述，上訴人主張其係因被上訴人棉發實業股份有限公司背書轉讓而取得
      被上訴人精美針織股份有限公司所簽發且經被上訴人仁英峰實業有限公司背書
      轉讓予被上訴人棉發實業股份有限公司之系爭支票，被上訴人精美針織股份有
      限公司應負發票人責任，被上訴人仁英峰實業有限公司、棉發實業股份有限公
      司應負背書人責任之事實，堪予採信，被上訴人精美針織股份有限公司所辯為
      不足採。按發票人應照支票文義擔保支票之支付，票據法第一百二十六條定有
      明文。從而，上訴人本於票據法律關係，請求被上訴人連帶給付票款九十四萬
      五千六百三十元及自八十九年二月十五日起至清償日止，按年利率百分之六計
      算之利息，自屬有理由，應予准許。乃原審駁回上訴人之訴，自有未洽。上訴
      意旨指摘原判決不當，求予廢棄改判，為有理由。爰由本院將原判決予以廢棄
      ，改判如主文第二項所示。又本件係命清償票據上債務之判決，依民事訴訟法
      第三百八十九條第一項第四款規定，應依職權宣告假執行，爰依職權宣告之。
      另被上訴人精美針織股份有限公司雖陳明如受不利之判決，願供擔保免為假執
      行云云，惟按對於財產權上訴之第二審判決，如因上訴所得受之利益不逾一百
      萬元者，不得上訴，民事訴訟法第四百六十六條第一項定有明文，本件上訴人
      起訴請求被上訴人連帶給付票款為九十四萬五千六百三十元及其利息，其上訴
      所得受之利益，未逾一百萬元，故本件判決後，不得上訴第三審而告確定，自
      無宣告免為假執行之必要，是以上訴人聲請宣告免為假執行，於法尚有未合，
      不應准許，併此敘明。
丙、據上論結，本件上訴為有理由，依民事訴訟法第四百三十六條之一第三項、第四
    百五十條、第八十五條第二項、第四百六十三條、第三百八十五條第一項前段、
    第三百八十九條第一項第四款，判決如主文。
中      華      民      國    八十九    年      十一      月    二十八  日
                              民事第四庭審判長法      官  謝明珠
                                              法      官  陳博文
                                              法      官  張競文
右為正本係照原本作成
不得上訴。
中      華      民      國    八十九    年      十一      月    三十    日
                                              法院書記官  楊翠明


司法院資訊處製作；財團法人民間司法改革基金會備份。
